【裁判字號】    97,易,798
【裁判日期】    971126
【裁判案由】    詐欺
【裁判全文】
臺灣苗栗地方法院刑事判決               97年度易字第798號
公  訴  人  臺灣苗栗地方法院檢察署檢察官
被      告  丙○○
                    12弄29.
選任辯護人  李國源律師
上列被告因詐欺案件，經檢察官聲請以簡易判決處刑（97年度偵
字第1348號），本院苗栗簡易庭認不宜以簡易判決處刑，改依通
常程序審理，本院判決如下：
    主  文
丙○○無罪。
    理  由
壹、公訴要旨：
一、公訴事實：
    被告丙○○以tiffanypan10為暱稱，於雅虎奇摩拍賣網站申
    請帳號開設設網路商店，並基於幫助不詳詐欺集團之犯意，
    提供上開帳號供不詳詐欺集團使用，該不詳詐欺集團意圖為
    自己不法之所有，於民國96年8 月7 日晚間9 時27分許，在
    該網頁中張貼欲拍賣蘋果牌桌上型電腦1 台，起標價為新臺
    幣（下同）33000 元，截止投標時間為同月9 日下午3 時28
    分許之虛偽訊息，吸引買主上網購物。嗣家住新竹縣之乙○
    ○，於96年8 月9 日下午3 時許，在苗栗縣竹南鎮○○里○
    ○路○段82巷10號上網購物時，以45000 元得標，該不詳詐
    欺集團即通知程君得標，並應將得標款連同運送費用200 元
    合計45200 元，以匯款至國泰世華商業銀行中壢分行帳戶（
    帳號為000000000000號，戶名林子銘，檢察官已另為不起訴
    處分）之方式付清貨款，程君不疑有他，遂於同月10日上午
    11時20分許，至苗栗縣後龍鎮○○里○○路161 號苗栗後龍
    郵局，將貨款3 萬元，匯入林子銘前揭帳戶中，再於同日上
    午11時42分許（聲請簡易判決處刑書誤為11時4 分），至苗
    栗縣竹南鎮農會信用部，將餘款15200 元匯入林子銘同一帳
    戶內。程君於匯出款項後，遲未接獲所訂購之貨品，始知受
    騙，匯入林子銘帳戶內之款項，則由詐欺集團同夥提領一空
    。案經乙○○訴由苗栗縣警察局竹南分局報請偵辦。
二、起訴罪名：
    刑法第30條第1 項、第339 條第1 項之幫助詐欺罪嫌（原起
    訴法條為刑法第339 條第1 項，經公訴檢察官當庭更正如上
    ）。
三、公訴人認被告丙○○涉犯上開罪嫌，係以：被告供稱確有設
    立tiffanypan10@yahoo.com.tw 及tiffanypan10@hotmail.
    com 二處電子郵件信箱。經查該購物網頁之賣家暱稱為tiff
    anypan10，並以tiffanypan10@hotmail.com通知告訴人得標
    ，而賣家亦留下tiffanypan10@yahoo.com.tw 之電子郵件信
    箱以供上網瀏覽之網友連繫，申請設立拍賣網頁時所留下之
    電話號碼為0000000000號電話，申請使用人亦為丙○○，縱
    使電子郵件信箱遭人冒用，亦鮮有二處電子郵件同時遭冒用
    之情形，復有雅虎奇摩的拍賣網頁、成交的電腦交易可憑。
    且雅虎奇摩曾通知被害人可以用被告的備用信箱hotmail 與
    被告聯絡，在案發後的96年8 月13日及14、15日，被害人也
    都一直跟被告信箱聯絡，被告應早就看到被害人聯絡的訊息
    ，後來被告又收到雅虎奇摩的繳費通知，被告才去做報案動
    作，故該報案動作只是在掩飾把帳號借給別人使用之犯行等
    語。
貳、本院之判斷：
一、法律依據：
（一）刑事訴訟法第154 條第1 、2 項分別規定：被告未經審判
      證明有罪確定前，推定其為無罪；犯罪事實應依證據認定
      之，無證據不得認定犯罪事實。
（二）刑事訴訟法第301 條第1 項規定：不能證明被告犯罪，應
      諭知無罪之判決。
（三）最高法院76年台上字第4986號判例指出：認定犯罪事實所
      憑之證據，雖不以直接證據為限，間接證據亦包括在內；
      然而無論直接或間接證據，其為訴訟上之證明，須於通常
      一般之人均不致有所懷疑，而得確信其為真實之程度者，
      始得據為有罪之認定，倘其證明尚未達到此一程度，而有
      合理之懷疑存在，無從為有罪之確信時，自得為無罪之判
      決。
（四）最高法院92年台上字第128 號判例指出：刑事訴訟法第16
      1 條已於91年2 月8 日修正公布，其第1 項規定：檢察官
      就被告犯罪事實，應負舉證責任，並指出證明之方法。因
      此，檢察官對於起訴之犯罪事實，應負提出證據及說服之
      實質舉證責任。倘其所提出之證據，不足為被告有罪之積
      極證明，或其指出證明之方法，無從說服法院以形成被告
      有罪之心證，基於無罪推定之原則，自應為被告無罪判決
      之諭知。
二、關於證據能力部分之說明：
    按傳聞法則之重要理論依據，在於傳聞證據未經當事人之反
    對詰問予以核實，乃予排斥，惟若當事人已放棄對原供述人
    之反對詰問權，於法院審判時表明同意該等傳聞證據可作為
    證據，基於證據資料愈豐富，愈有助於真實發現之理念，並
    貫徹刑事訴訟法修法加重當事人進行主義之精神，確認當事
    人對於證據能力有處分權之制度，傳聞證據經當事人同意作
    為證據，法院認為適當者，亦得為證據。另當事人於調查證
    據時，對於傳聞證據表示「沒有意見」、「對於證據調查無
    意見」，而未於言詞辯論終結前聲明異議，應視為已有將該
    等傳聞證據採為證據之同意，此刑事訴訟法第159 條之5 定
    有明文。經查：本案所引之下列證據，本院於審理中均一一
    踐行「告以要旨」程序，被告及辯護人在知悉上開證據係審
    判外陳述之情形下，對於各該審判外之陳述均分別表示「沒
    有意見」，或僅就上開陳述是否真實表示意見，並未於言詞
    辯論終結前就證據能力聲明異議（本院卷第80頁以下）；而
    本院審酌該等陳述作成時之情況，認為其證據之取得過程並
    無瑕疵，且與待證事實具有關連性，證明力非明顯過低，而
    具適當性，是自應具有證據能力。
三、無罪之理由：
    經查：雅虎奇摩拍賣網站，於96年8 月7 日21時許，有以ti
    ffanypan10帳號刊登拍賣「蘋果牌桌上型電腦1 台」，起標
    價格33000 元，被害人上網瀏覽後，以45000 元參與競標而
    得標，被害人嗣後分別於同年月10日上午11時20分許、11時
    42分許，至苗栗後龍郵局、苗栗縣竹南鎮農會信用部，先後
    匯款30000 元、15200 元匯入林子銘上開帳戶內，惟並未收
    到所購買之商品等情，業據被害人指訴在卷（偵查卷第9 至
    10頁），且有中華郵政公司自動櫃員機儲戶交易明細表、苗
    栗縣竹南鎮農會自動櫃員機交易明細表（偵查卷第14頁）、
    雅虎奇摩拍賣網頁列印資料（偵查卷第37至41頁）、國泰世
    華商業銀行中壢分行96年9 月20日國世銀中壢字第1230號函
    附林子銘上開帳戶開戶資料、96年8 月10日交易明細表（偵
    查卷第29頁以下）等在卷可稽；而雅虎奇摩之tiffanypan10
    帳號確係被告所申設等情，亦有香港商雅虎資訊股份有限公
    司臺灣分公司97年10月15日雅虎資訊96字第1421號函所附該
    帳號基本資料1 紙在卷可憑（本院卷第49頁），且為被告所
    不否認，亦堪採認。公訴人認被告涉犯幫助詐欺罪嫌，並非
    全然無據。惟查：
（一）刑法上幫助犯之成立，需行為人基於幫助正犯犯罪之意思
      ，予正犯以精神上或物質上之助力而參與犯罪構成要件以
      外行為，以助成正犯犯罪之實施為要件。經查，網路使用
      者申請雅虎奇摩帳號時，係直接於「雅虎奇摩會員中心網
      頁」中，線上填寫基本資料後，即可申請成為雅虎奇摩公
      司會員，爾後僅需輸入帳號及密碼即可使用雅虎奇摩提供
      給會員之各項基本功能，而現今網路交易日益頻繁，於使
      用網際網路過程中若防毒工作未確實做好，易使電腦駭客
      從遠端植入木馬程式，竊取電腦裡所儲存之帳號、密碼、
      個人基本資料等，且電腦使用者自身並不易察覺，此與金
      融機構帳戶係以實體提款卡搭配提款密碼可由金融機構帳
      戶所有人高度控制與掌握之性質不同，乃屬社會生活可得
      而知之事實。又查，tiffanypan10帳號於96年8 月8 日在
      拍賣網站答覆被害人及同年月9 日15點28分結束拍賣時，
      tiffanypan10登入電腦IP位置均位於中國大陸，此有員警
      偵查報告所附查詢結果1 份在卷可參（本院卷第13頁以下
      ），然當天被告係在位於臺灣之東森得易購股份有限公司
      上班，此有刷卡資料傳真1 份在卷足參（本院卷第43頁以
      下）。又經遍閱全卷，並無證據足證被告有「交付雅虎奇
      摩帳號、密碼」等幫助詐欺之行為，被害人之指述亦無法
      證明被告有何參與本案幫助詐欺之犯行。
（二）次查，被告於92年8 月13日即申請上開帳號，且所留存之
      姓名、身分證字號、出生年月日、通訊地址等個人基本資
      料均係真正等情，此觀雅虎奇摩公司回函所附該帳號基本
      資料自明（本院卷第49頁），若被告有意提供該帳號幫助
      詐騙集團行騙，依照常情，當虛擬姓名、年籍等資料，以
      避免遭警查獲。此乃因使用者申請雅虎奇摩帳號時，係直
      接於「雅虎奇摩會員中心網頁」中，線上填寫基本資料後
      ，即可申請成為會員，無須提供身分證明文件，且囿於網
      際網路之特性，該公司並未亦無法審核使用者所填寫之個
      人資料，故該公司無法保證使用者登錄資料為完整、真實
      ，顯見任何人只要得知他人年籍等相關資料，即可透過網
      路，於線上申請為上開網站之會員，無須核對身分資料，
      亦即雅虎奇摩公司對該個人基本資料並不做實質審查，故
      與金融機構審核帳戶之申請時須核對身分資料之情況不同
      。反觀本案，被告就足以辨別個人姓名、年籍等資料，均
      為真實之記載，徒留被警查獲之風險，則上開拍賣網頁是
      否為被告所申設，實非無疑。
（三）另查，雅虎奇摩於96年8 月24日、25日連續寄送上開蘋果
      牌電腦交易手續費計費通知至被告hotmail 電子郵件信箱
      （偵查卷第49至第52頁），被告即於同年月26日3 時42分
      許因忘記密碼而又無法取得新密碼之事由與雅虎奇摩有信
      件往來（本院卷第50頁）。且於當天（26日）8 時34分許
      即以網路向臺北市政府警察局報案，此有網路報案影印資
      料1 紙在卷可參（本院卷第34頁）。被告於收到計費通知
      單後立即查證並向警局報案之情形，亦與一般詐騙案件中
      ，行為人犯罪後躲避被害人且避免警方查緝之態度迥異。
      則本案幫助詐騙行為是否係被告所為，實值懷疑。雖公訴
      人質疑在案發後被告報案過慢，且被害人一直跟被告信箱
      聯絡，被告應該早就看到被害人聯絡的消息等語，然據被
      告於審理中供稱：「因為剛開始我以為是我自己忘記密碼
      ，所以我試了幾次，之後我才到雅虎申請忘記密碼的信寄
      到我hotmail 的信箱。後來因為我要到hotmail 查有沒有
      寄忘記密碼的信，後來我才發現雅虎有寄mail給我說有欠
      費，我才去查詢說我有雅虎帳號已經被盜用，刊登拍賣商
      品。」、「（你的hotmail 沒有去收？）信箱只是收發信
      ，並沒有常常去收發信。）」、「（沒有天天收信？）沒
      有天天，一個月約一、兩次，就是非常少。」、「我在ho
      tmail 沒有接到被害人的信。」、「（剛才檢察官問你，
      你另外一個hotmail 帳戶在八月份有無使用？）有。」、
      「（使用次數約幾次，有無登入MSN 與他人聊天？有無看
      到收信匣？有無顯示件數？有無點入看？）有。有。有。
      很少。」等語（本院卷第78頁以下）。本院衡量每個人使
      用電子郵件習慣不同，又1 人擁有多個電子郵件信箱之情
      形並非少見，且免費電子郵件信箱常收到大量廣告信件，
      檢察官以被害人一直與被告信箱聯絡，被告應該早就看到
      被害人聯絡的訊息，即認定被告有幫助詐欺之犯行，稍嫌
      速斷，從而，被告之辯解並非不可採信。
（四）再者，依據證人甲○○於審理中證述：「（0000000000為
      何會登記在你名下？）因為我之前用PHS 很久了，她〈指
      丙○○〉之前住的內湖的位置，臺灣大哥大收不到，後來
      我去她家玩時，發現我的PHS 收的到，我當時又多一個手
      機，我就幫她辦了一個門號，叫她用看看，電話費是她自
      己繳。」、「她用很久了，有一天我就問她要不要轉給她
      ，後來我們經過京華城的PHS 時我們就去辦，因為辦手續
      要兩個人都在一起，剛好那天我們都有空就去辦。」、「
      （你剛提到的手機認證，如何進行認證？）就是你都沒有
      下標買過東西，評價是零的話，它會請你做手機認證，它
      就會馬上下一個簡訊到你的手機，你要上它的網頁輸入認
      證碼，它就會在網頁上手機圖案上打勾。」、「（認證的
      程序是通過手機發送簡訊進行的？）對，因為丙○○在這
      個案子之前，她要買一件T 恤，就是一件舖棉外套。」、
      「（是T 恤還是舖棉外套？）是舖棉外套。」、「不管要
      買還是要賣，只要進行一次過認證程序，之後就不用。」
      等語（見本院卷第65頁以下）。又核對被告於審理中供稱
      ：「（你有在網路上買賣東西？）買過東西，沒有賣過東
      西。」、「（買過什麼東西？）使用這個信箱我是買一件
      外套。」、「（你要在網路上買賣這件外套，要經過什麼
      程序？）手機認證。」、「（當時認證的電話？）000000
      0000。」、「（剛才提到在網路上買外套，是案發前還是
      案發後的事？）案發前。」等語，可知兩人所述，關於重
      要情節，並無出入。且觀雅虎奇摩公司之回函，可知tiff
      anypan10於96年4 月28日3 時59分許以手機號碼00000000
      00通過手機認證等情無誤，而依大眾電信（PHS） 之回文
      ，亦可知該門號95年12月29日至97年1 月27日用戶名稱為
      甲○○，97年1 月27日後用戶名稱變更為丙○○等情無訛
      （偵查卷第75頁）。再查tiffanypan10之雅虎奇摩拍賣網
      頁，過去評價的商品數合計為2 ，兩年內有1 個正面評價
      ，1 個評價為極差（即本案被害人所給之評價），此與被
      告供稱案發前僅於奇摩拍賣使用手機認證買過1 件外套過
      程相符，雖被告與證人證述關於買賣此外套時間部分略有
      出入，然此係人之記憶本會隨時間經過而對事實細節產生
      模糊之結果，對本案重要事實不生影響。綜上各情，被告
      辯稱其帳號係遭人盜用從事本案詐騙等情，應可採信。
四、綜上，本案依公訴人所提出之證據，未達使本院產生對被告
    有罪之心證，且本院復查無其他卷存積極證據足認被告確有
    公訴人所指犯行，尚不能證明被告犯罪，揆諸前揭法條及判
    決意旨，應諭知被告無罪之判決，以昭審慎。
據上論斷，應依刑事訴訟法第452 條、第301 條第1 項前段，判
決如主文。
本案經檢察官蕭慶賢到庭執行職務。
中    華    民    國    97    年    11    月    26    日
                  刑事第二庭  審判長法  官  楊清益
                                    法  官  林大為
                                    法  官  魏宏安
以上正本證明與原本無異。
如不服本判決應於收受判決後10日內向本院提出上訴書狀，並應
應敘述具體理由。其未敘述上訴理由者，應於上訴期間屆滿後20
日內向本院補提理由書 (均須按他造當事人之人數附繕本)「 切
勿逕送上級法院」。告訴人或被害人如對本判決不服者，應具備
理由請求檢察官上訴，其上訴期間之計算係以檢察官收受判決正
本之日期為準。
                                    書記官  盧俊良
中    華    民    國    97    年    11    月    26    日


司法院資訊處製作；財團法人民間司法改革基金會備份。
